【裁判字號】    90,家上,59
【裁判日期】    901120
【裁判案由】    確認繼承權不存在
【裁判全文】
臺灣高等法院臺南分院民事判決  九十年度家上字第五九號  ｅ
      上  訴  人  乙      ○
      被上訴人    甲  ○  ○
右當事人間因確認繼承權不存在事件，上訴人對於中華民國九十年六月六日台灣雲林
地方法院第一審判決（九十年度家訴字第八號）提起上訴，本院判決如左：
      主      文
原判決廢棄。
被上訴人在第一審之訴駁回。
第一、二審訴訟費用由被上訴人負擔。
      事      實
甲、上訴人方面：
一、聲明：求為判決：如主文所示。
二、陳述：除與原判決記載相同者，茲引用之外，補稱：
  (一)就程序上言：
    1.法律關係之存否不明確，致原告在私法上之地位有受侵害之危險，而此危險得
      以對於被告之確認判決除去之者，固得謂有即受確認判決之法律上利益，依民
      事訴訟法第二百四十七條之規定提起確認之訴。惟按婚姻事件之當事人適格，
      由夫或妻起訴者，以其配偶為被告；由第三人起訴者，以夫妻為共同被告，但
      撤銷婚姻之訴，其夫或妻死亡者，得以生存者為被告，為民事訴訟法第五百六
      十九條第一、二項所設之特別規定。最高法院五十年台上字第一三四一號判例
      則明認「確認婚姻無效之訴由第三人提起者，須以夫及妻為共同被告，此即所
      謂必要共同訴訟，如夫或妻死亡，則第三人不得提起此項訴訟」。可見，於確
      認婚姻無效或不成立之訴，由第三人起訴者，必須以夫妻為共同被告，此係固
      有必要共同訴訟，如僅以夫或妻一人為被告，其當事人即為不適格，倘夫或妻
      死亡時，於確認婚姻無效或不成立之訴，法律上即無由第三人以生存者之夫或
      妻為被告單獨起訴之餘地。
    2.本件被上訴人於原審起訴雖以確認上訴人對先夫蔡朝合之繼承權不存在為訴訟
      標的，惟其攻擊主張之唯一方法則在確認上訴人與先夫之婚姻無效。上訴人與
      先夫之婚姻是否無效，法律上既不容被上訴人在上訴人先夫死亡後，以上訴人
      一人為被告訴請確認之餘地，法理上自亦不容被上訴人在本件訴訟中，以上訴
      人之婚姻無效為攻擊或防禦方法。本件被上訴人在本件訴訟中，以上訴人之婚
      姻無效為攻擊方法，違反民事訴訟法第五百六十九條第一、二項以及前揭最高
      法院五十年台上字第一三四一號判例意旨，應無理由。
    3.另按「被上訴人所提起者，雖為確認繼承權存在之訴，然被上訴人所有繼承回
      復請求權之消滅時效，如已完成，則經上訴人就此抗辯後，被上訴人自無即受
      確認判決之法律上利益」，最高法院二十九年上字第一三四○號判例著有明文
      。本件被上訴人所提起之訴訟，雖係確認上訴人繼承權不存在之訴訟，然蔡朝
      合係於八十七年十月四日死亡，被上訴人對上訴人倘有繼承權被侵害之繼承回
      復請求權（民法第一一四六條參照），亦已於八十九年十月四日罹於二年時效
      期間。被上訴人遲於九十年一月九日提起本件訴訟，依據前揭最高法院判例所
      示意旨，顯無即受確認判決之法律上利益。
  (二)就實體上言：
    1.本件證人即上訴人與先夫之長子蔡源和已於原審到庭證實，上訴人與先夫於七
      十七年間曾在台北市○○○路「嘉和」餐廳公開舉辦喜宴之事實，該餐廳之所
      有服務人員與當天至該餐廳用餐之客人，均可共見共聞，以足證明上訴人與先
      夫有結婚之公開儀式與二人以上之證人，結婚確屬合法有效。原判決以上訴人
      於原審所提出之結婚證書上所載結婚地點、時間及參加人員與證人蔡源和之證
      述不合，即謂蔡源和之證詞偏袒不足採信，認事用法實有違誤，蓋結婚證書僅
      為供戶政機關辦理結婚登記手續之文件，且男女結婚時所舉辦之公開儀式，地
      點並未限於一處，時間並未限於一時，參加人員亦不必盡皆相同，依目前台灣
      結婚習俗，於不同之時間、地點與不同之人員歡慶結婚者，亦比比皆是，所在
      多有，證人蔡源和既證實上訴人與先夫曾於七十七年間曾在台北市○○○路「
      嘉和」餐廳公開舉辦結婚喜宴，除非被上訴人能反證無該公開舉辦結婚喜宴之
      事實，豈能率認證人蔡源和之證詞偏袒不足採信？
    2.本件證人蔡淑惠到庭證稱「（父母親辦理結婚時有無舉行任何儀式？）就是到
      台北請客、有訂一個房間門是打開的、只有我們兄弟姊妹沒有有其他人、是在
      七月的第二個禮拜六」。證人周龍田證稱「（岳父母七十七年六月辦結婚之事
      是否知道？）我岳父母六月辦結婚是我太太告訴我的所以我知道、在六月底告
      訴我後告訴我說要吃飯問我有沒有空、印象中吃飯是在七月的第一個禮拜或第
      二個禮拜、地點在南京東路五段嘉和餐廳、餐廳老闆知道是我岳父結婚、應該
      在地下室在場的人都知道」。證人江潔宜證稱：「（公婆辦結婚登記事情知否
      ？在虎尾有否請客？）有無在虎尾請客不知道，但在台北餐廳有、因為是公公
      叫我先生去訂的、我先生是以婚宴的名義來訂的、在房間喜宴後有個『囍』字
      、我先生也要求餐廳放結婚進行曲、門口也有放置告示牌（蔡魏府喜事）」。
      許燕玲到庭證稱：「（婆婆結婚的事情知否？）大約七月的第二個禮拜六訂喜
      宴、我大伯聯絡的、那天有請餐廳幫我們放結婚進行曲」。
    3.按上訴人與先夫蔡朝合於七十七年七月九日（七十七年七月的第二個禮拜六是
      七月九日─請詳證物一），在台北市○○○路五段嘉和餐廳公開舉行婚宴，業
      經證人蔡淑惠等人證述明確，雖因七十七年七月九日迄今已逾十三年之久，以
      至於證人在記憶上或有模糊不完全之處，但綜合證人之證言可知，上訴人與先
      夫蔡朝合於七十七年七月九日之婚宴，係於台北市○○○路○段的嘉和餐廳公
      開舉行，喜宴的房間是打開的，房間喜宴後有囍字，房間門口也有蔡魏府喜宴
      的標示，婚宴並當場放結婚進行曲，顯已符合民法第九百八十二條公開儀式之
      要件。另證人蔡淑惠等多人均參與當天的婚宴，該日之婚宴顯亦具備二人以上
      證人之要件。上訴人與先夫蔡朝合確於七十七年七月九日結婚，應屬明確。
    4.被上訴人聲稱證人蔡源和、蔡憲坤在原審稱婚宴在六月舉行，與證人蔡淑惠等
      人在  鈞院證稱於七月的第二個禮拜六辦婚宴不符，並聲稱蔡源和、蔡憲坤、
      蔡淑惠所述蔡朝合及上訴人結婚當日穿著之服裝不一致云云。然查，蔡源和、
      蔡憲坤在原審根本沒有言及婚宴係在六月舉行。此外，蔡源和在原審所謂蔡朝
      和及上訴人二人都是穿便服，係指蔡朝合及上訴人二人並未穿著婚紗類之結婚
      禮服，此與蔡憲坤在原審稱蔡朝合穿西裝、乙○沒有穿新娘禮服，以及證人蔡
      淑惠、江潔宜、許燕玲在  鈞院證稱上訴人沒有穿新娘禮服而係穿套裝、蔡朝
      合穿西裝云云並無不合，應不容被上訴人任意扭曲。
    5.上訴人與先夫蔡朝合於七十七年七月九日結婚時，因原為先夫納妾，雙方已屬
      「老夫老妻」，兒孫早已成群，加以「大娘」、「二娘」之親屬間數十年來又
      不和睦，為顧慮「大娘」方面兒女之感受，避免更加激化彼此之敵對，乃不願
      大肆鋪張宣揚，在台北嘉和餐廳僅與雙方所生子女、女婿、媳婦等舉行婚宴，
      而未邀請其他親友參加。原審證人李奇物既稱「不知他們有沒有結婚，未參加
      他們的婚宴」、「沒有參加七十七年在台北的婚禮」；證人蔡將進既稱「沒有
      請我參加他們的婚禮」、「未參加七十七年在台北之婚禮」；證人李蟢雀既稱
      「蔡朝合的婚宴沒邀請我」、「沒有參加七十七年在台北的喜宴」，該等證人
      既未參加，焉能證實有無「七十七年在台北的喜宴」？豈能作為無「七十七年
      在台北的喜宴」之反證？上訴人與先夫之喜宴豈有必須、一定會邀請其參加之
      理？且該等證人中，蔡將進以十多年未有往來，李奇物與先夫合作事業時曾有
      過節，李蟢雀則為「大娘」之弟弟，與上訴人間之嫌隙尤深，其等證詞豈無偏
      袒被上訴人？
    6.另參最高法院八十五年台上字第二五三四號裁判要旨載明：「經依戶籍法為結
      婚之登記者，推定其已結婚，民法第九百八十二條第二項定有明文。查上訴人
      陳立鈞與被上訴人既已依戶籍法為結婚登記，則彼等婚姻關係自應視為合法有
      效。倘當事人一方否認此一推定之事實，依民事訴訟法第二百七十七條規定自
      應由否認之一方就所主張未經舉行結婚公開儀式及二人以上之證人之形式要件
      舉證證明之。倘不能舉證以證實其主張之事實為真實，則他方就其抗辯事實即
      令不能舉證或舉證尚有疵累，亦應駁回該否認之當事人之請求。」本件上訴人
      與先夫已於七十七年間依戶籍法辦妥結婚登記手續，證人蔡源和亦已證實上訴
      人與先夫曾於台北市○○○路「嘉和」餐廳公開舉辦結婚喜宴，自應由被上訴
      人負反證無該次公開舉辦結婚喜宴之責任。
    7.綜稽上陳，上訴人與先夫蔡朝合在七十七年七月九日之結婚應屬有效，不容被
      上訴人在蔡朝合死亡後任意否定。
三、證據：除援用第一審所提證據外，補提民國七十七年（一九八八年）年曆一份為
    證，並聲請傳訊證人蔡淑惠、周龍田、江潔宜、許燕玲。
乙、被上訴人方面：
一、聲明：(一)、上訴駁回。(二)、第二審訴訟費用由上訴人負擔。
二、陳述：除與原判決記載相同者，茲引用之外，補稱：
  (一)關於被上訴人先父蔡朝合與上訴人未舉行公開結婚儀式及宴請賓客之事實，有證
    人李奇物、蔡將進、李蟢鵲在原審結證在卷；蓋渠等為被上訴人先父蔡朝合之至
    親好友、生意合夥人，若被上訴人先父蔡朝合與上訴人有舉行公開結婚儀式及宴
    請賓客，渠等必會受邀請參加；但渠等作證稱不知被上訴人先父蔡朝合與上訴人
    有舉行公開結婚儀式及宴請賓客之事，顯見上訴人與被上訴人先父根本未有公開
    儀式及二人以上之證人之結婚儀式，故其結婚登記無效。
  (二)而上訴人於原審提出之結婚證書，上訴人於鈞院自承在雲林虎尾沒有舉行公開結
    婚儀式，結婚證書上蓋章的人沒有參加台北的請客，由此可見上訴人與被上訴人
    先父根本未有公開儀式及二人以上之證人之結婚儀式，故其結婚登記無效。
  (三)另上訴人於原審之訴訟代理人蔡憲坤與證人蔡源和稱上訴人與蔡朝合在七十七年
    六月有在台北嘉和餐廳辦婚宴請子、媳、女婿一桌共八人，而謂有公開結婚儀式
    云云，於鈞院上訴人舉女兒蔡淑惠、女婿周龍田、媳婦許燕玲、江潔宜為證，稱
    七十七年七月第二個禮拜六在台北嘉和餐廳辦一桌婚宴。然查，蔡源和、蔡憲坤
    、蔡淑惠、周龍田、許燕玲、江潔宜六人為上訴人子、女、媳婦、女婿，與被上
    訴人乃系出不同房，證詞必有偏袒上訴人，已不足採信，另證詞之間互有出入，
    例如，蔡源和、蔡憲坤在原審稱婚宴在六月間舉行，但蔡淑惠、周龍田、許燕玲
    、江潔宜四人在鈞院卻稱是結婚登記後於七月的第二個禮拜六辦婚宴；又蔡憲坤
    （原審訴訟代理人）在原審稱蔡朝合穿西裝、乙○（上訴人）沒有穿新娘禮服，
    蔡源和卻稱蔡朝合、乙○二人都是穿便服；而在鈞院蔡淑惠稱乙○穿正式套裝，
    蔡朝合穿西裝，所證顯不一致；另蔡源和、蔡憲坤證述時從未稱有在辦桌時放結
    婚進行曲，但在鈞院蔡淑惠、許燕玲卻稱有要求餐廳放結婚進行曲，所證又顯不
    一致；因此，蔡朝合、乙○二人根本沒有在七十七年七月第二個禮拜六在台北嘉
    和餐廳辦一桌婚宴之事。若有，一家團聚又舉行婚宴，為何未照相以玆留念，顯
    見未有此事。
  (四)上訴人另提出被上訴人倘有繼承權被侵害之繼承回復請求權，已因於八十九年十
    月四日距蔡朝合死亡時之八十七年十月四日有二年，罹於時效，而被上訴人遲於
    九十年一月九日提起本訴，依最高法院二十九年上字第一三四０號判例意旨，被
    上訴人顯然無即受確認判決之法律上利益；惟查：
    1.本件與民法第一千百四十六條之繼承權被侵害之回復請求權無涉；查最高法院
      四十八年台上字第八七三號判例謂：「繼承權之被侵害，不以繼承之遺產已繼
      承登記為要件，茍該繼承人獨自行使遺產上之權利，而置其他合法繼承人於不
      顧，即不得謂未侵害他繼承人之繼承權。」，另最高法院五十一年台上字第二
      一０八號判例亦謂：「民法第一千一百四十六條所謂繼承權被侵害，須自命有
      繼承權之人，獨自行使遺產上之權利，而置其他合法繼承人於不顧者始足當之
      。父或母與其未成年子女共同繼承時，依同法第一千零八十八條之規定，對於
      子女之特有財產，既有管理及使用收益之權，並得為子女之利益而處分之，不
      得謂有侵害其子女之繼承權。原審既認定上訴人等之母係因清理維持上訴人等
      生活所負之債務而處分遺產，又謂係侵害上訴人等之繼承權，顯屬理由矛盾。
      」；依前揭二則判例所示，民法第一千一百四十六條所謂繼承權被侵害，須自
      命有繼承權之人，「獨自」行使遺產上之權利，而置其他合法繼承人於不顧者
      始足當之；然而本件情形並非上訴人自命為有繼承權之人，「獨自」行使遺產
      上之權利，而置其他合法繼承人於不顧之情形，因此本件與繼承權被侵害之回
      復請求權無涉，自無罹於二年消滅時效之問題。
    2.又最高法院五十三年台上字第五九二號判例謂：「財產權因繼承而取得者，係
      基於法律之規定，繼承一經開始，被繼承人財產上之一切權利義務，即為繼承
      人所承受，而勿須為繼承之意思表示，故自命為繼承人而行使遺產上權利之人
      ，必須於繼承開始時，即已有此事實之存在，方得謂之繼承權被侵害，若於繼
      承開始後，始發生此事實，則其侵害者，為繼承人已取得之權利，而非侵害繼
      承權，自無民法第一千一百四十六條之適用。」；即侵害繼承權之事實須存在
      於繼承開始前而持續至繼承開始時，才有繼承權被侵害可言；若於繼承開始後
      ，始發生此事實，則其侵害者，為繼承人已取得之權利，而非侵害繼承權。本
      件，上訴人於蔡朝合生前並未有侵害繼承權之事實存在；因此本件所發生者為
      繼承開始後上訴人有無繼承權存在之問題，非關上訴人有無侵害繼承權之問題
      。
  (五)綜上，可知原審認上訴人與蔡朝合未有公開及二人以上之證人之公開結婚儀式，
    故其結婚登記無效，因此認上訴人非蔡朝合之繼承人，而確認對蔡朝合之遺產繼
    承權不存在，認事用法並無不當，故上訴人之提起本件上訴並無理由。
三、證據：援用第一審所提證據。
      理      由
一、按確認法律關係之訴，非原告有即受確認判決之法律上利益者，不得提起之，民
    事訴訟法第二百四十七條第一項前段定有明文；所謂即受確認判決之法律上利益
    ，係指因法律關係之存否不明確，致原告在私法上之地位有受侵害之危險，而此
    危險得以對於被告之確認判決除去之者而言（最高法院四十二年台上字第一○三
    一號、五十二年台上字第一九二二號判例參照）。本件被上訴人為被繼承人蔡朝
    合之子，蔡朝合已於八十七年十月四日死亡，其繼承關係業已發生，是上訴人是
    否為蔡朝合之再婚配偶而對蔡朝合之遺產有繼承權存在，即影響被上訴人對蔡朝
    合之遺產所佔之應繼分比例，致被上訴人在私法上之地位有受侵害之危險，而此
    危險得以對於上訴人之確認判決除去之，揆諸首揭說明，被上訴人就本件訴訟有
    即受確認判決之法律上利益，合先敘明。
二、本件被上訴人起訴主張：上訴人與伊父蔡朝合雖於戶籍上登記於民國七十七年六
    月十日結婚，然實未舉行結婚之公開儀式，亦無二人以上之證人，依民法第九百
    八十二條之規定無效，故上訴人對蔡朝合應無繼承權存在，為此訴請確認上訴人
    對蔡朝合之繼承權不存在。
三、上訴人則以：伊於四十三年經蔡朝合迎娶進入蔡家後，即與婆婆、蔡朝合、蔡朝
    合之元配蔡星、及蔡朝合之子女共同居住生活。嗣於七十五年蔡星死亡，蔡朝合
    即於七十七年六月間，請託親友擔任主婚人、證婚人、介紹人，辦理結婚登記，
    並在台北市○○○路五段之「嘉和」餐廳，公開舉辦結婚喜宴一桌，自有結婚效
    力，伊對蔡朝合之遺產有繼承權等語，資為抗辯。
四、經查：本件被上訴人主張上訴人與蔡朝合於七十七年六月十日為結婚之登記之事
    實，業據提出戶籍登記謄本一份在卷可證（見原審卷第八頁），且為上訴人所不
    爭執，堪認被上訴人此部分之主張為真實。另被上訴人主張上訴人與其被繼承人
    蔡朝合之結婚未具公開儀式，該二人間之婚姻關係不成立，則上訴人對蔡朝合之
    繼承權不存在乙節，則為上訴人所否認，並以前揭情詞置辯，是本件應審究者，
    厥為上訴人與蔡朝合之結婚有無踐行公開儀式及二人以上證人之要件？茲查：
  (一)、按「經依戶籍法為結婚之登記者，推定其已結婚」，民法第九百八十二條第二
      項定有明文；又已依戶籍法為結婚登記者，則彼等婚姻關係自應視為合法有效
      。倘當事人之一方否認此一推定之事實者，依民事訴訟法第二百七十七條規定
      ，自應由否認之一方就所主張未經舉行結婚公開儀式及二人以上之證人之形式
      要件舉證證明之。倘不能舉證以證實其主張之事實為真實，則他方就其抗辯事
      實即令不能舉證或所舉證據尚有疵累，亦應駁回該否認之當事人之請求（參照
      最高法院八十五年度台上字第二五三四號判決）。且依民事訴訟法第二百八十
      一條之規定，法律上推定之事實無反證者，毋庸舉證。本件兩造之婚姻當時既
      依戶籍法為結婚之登記，有戶籍謄本（見原審卷第八頁）與結婚證書（見原審
      卷第一二０頁）為證，則被上訴人主張上訴人與蔡朝合之結婚欠缺公開儀式及
      二人以上證人之形式要件，即應負舉證責任，倘被上訴人不能證實其主張為真
      實，則上訴人就其抗辯事實即令不能舉證或所舉證據尚有疵累，亦應駁回被上
      訴人之所請。
  (二)、被上訴人雖以證人李奇物、蔡將進、李雀為證據方法，資以證明上訴人與蔡
      朝合之婚姻並未踐行民法第九百八十二條第一項之要件。惟證人即蔡朝合生前
      所經營公司之合夥人李奇物於原審證稱：「‧‧我與蔡朝合一起開公司在斗南
      ，我們一起上班，‧‧認識乙○，知道她是和蔡朝合同居，並有生小孩，不知
      他們有沒有結婚，未參加他們的婚宴，亦無聽說也不知有無請客，如果有的話
      ，蔡朝合可能會請我，因他是公司的負責人，我是業務負責人，‧‧沒有參加
      七十七年在台北的婚禮」（見原審卷第九九頁）。另證人蔡將進即蔡朝合之姪
      則於原審證述：「‧‧小時候常去蔡朝合家，認識乙○，‧‧沒有請我參加他
      們的婚禮，蔡朝合未告訴我他與乙○的事，蔡朝合是我叔叔，如果他們結婚的
      話，應該會請我，我是長孫，他很疼我，‧‧未參加七十七年在台北之婚禮」
      （見原審卷第九九頁）。再證人李雀即蔡朝合之小舅子則於原審陳稱：「‧
      ‧認識乙○，從四十年前，到蔡朝合家看到她，蔡朝合的婚宴沒邀請我，也沒
      有發喜帖給我，不知道他們結婚，他什麼家務事都會向我說，但與乙○結婚之
      事從未告訴我，沒有參加七十七年在台北的喜宴」等語（見原審卷第九九頁－
      一００頁）。由證人李奇物、蔡將進、李雀三人之上開證言，僅足以證明渠
      不知蔡朝合與上訴人業已結婚而已，並不足以證明兩造確未結婚，或結婚確無
      公開儀式及二人以上之證人。又參以上訴人原為蔡朝合之妾，雙方共同生活數
      十載，早已兒孫成群，加以為顧慮原配之兒女之感受，避免激化彼此之敵對，
      上訴人與蔡朝合結婚，未大肆鋪張，未邀請除上訴人與蔡朝合之子女以外之人
      參加婚禮，亦是情理之常，無法由蔡朝合之好友、姪兒及小舅子未參加婚禮，
      而遽認蔡朝合與上訴人結婚即無公開儀式。
  (三)、雖兩造對蔡朝合與上訴人於七十七年六月十日，在蔡朝合位於虎尾鎮○○路○
      段三六二號之自宅，並未有公開之結婚儀式乙節，並不爭執。惟亦不能率即認
      定蔡朝合與上訴人未在台北市結婚。況書立結婚證書及辦理戶藉登記，均非結
      婚要件（最高法院八十年度台上字第二五一四號裁判參照），故上訴人與蔡朝
      合如於台北市已有公開之結婚儀式，則其憑以申報戶藉登記之申請書，縱填寫
      之結婚地點與實際地點不同，亦無礙其有效婚姻之成立。
  (四)、又按「所謂二人以上證人，祗須有行為能力，在場親見而願證明者為已足，不
      以證婚人為限」，最高法院五十一年台上字第五五一判例著有明文，且依司法
      院院字第八五九號解釋觀之，民法第九百八十二條所謂之證人「不必載明於結
      婚證書」，再所謂公開儀式，無論依舊俗或新式，均無不可，所謂證人，亦不
      必載於婚書，祗須曾在場目睹，為已足，兩造依舊俗舉行結婚儀式，並宴請親
      友，已達不特定人得以共見共聞之公開狀態，自不能以當事人未穿禮服未結彩
      帶而否認兩造有結婚之事。經查：
      證人即上訴人之子蔡源和於原審證稱：「‧‧我父親在七十七年六月時，有說
      他們要辦理結婚登記，我就要他們到台北來慶祝，蔡朝合很樂意，叫我去訂餐
      廳，在嘉和餐廳，他說不用請很多人，我們自己人吃一吃就可以了，我當時有
      去，我們就舉杯慶祝他們結婚，‧‧，他們二人都是穿便服，沒有戴戒指、發
      喜帖，一桌包括乙○三名小孩及配偶，都是兄弟姊妹，共八人」等語（見原審
      卷第一００頁）。另證人即上訴人之長女蔡淑惠於本院亦證稱：「．．是到台
      北請客我們姊妹一起吃飯，因為在民國七十七年六月底他們就已經辦登記後父
      親打電話給我大弟蔡源和，要我們姊妹到台北慶祝他們的結婚，聚餐所有事情
      都是蔡源和張羅（父親交代他的），也是他聯絡我們的在他住的樓下的一家叫
      嘉和餐廳（江浙菜），我弟弟訂的時候有跟餐廳的經理說是我父親的婚宴．．
      ，蔡源和有跟餐廳老闆講是結婚用的餐，．．．．我母親穿正式的套裝．．．
      父親穿西裝．．」（見本院九十年十月三日準備程序筆錄）。再證人周田龍亦
      於本院證述：「．．．印象中吃飯是在七月的第一個禮拜或是第二個禮拜，地
      點在南京東路五段嘉和餐廳（我二個小舅舅住在樓上），訂桌都是我小舅舅安
      排的，．．．，我被告知岳父母去辦理結婚登記，那天是我岳父要請我們大家
      吃飯，餐廳老闆知道是我岳父結婚．．．，應該在地下室在場的人都知道」（
      見本院九十年十月三日準備程序筆錄）。又證人江潔宜於本院亦證稱：「有無
      在虎尾請客不知道，但在台北餐廳有，因為是公公叫我先生去訂的，他說已經
      辦結婚登記了是事實，找個大家比較有空的時間，都是大人，就找我們幾個人
      ，我先生是以婚宴的名義來定的，．．．，在房間喜宴後有個「囍」字，餐廳
      經理人也都過來了恭喜，餐廳現在也沒開了，聽說經理人也過世了，喜宴那天
      我婆婆穿套裝，顏色淡淡的素花，我先生也要求餐廳放結婚進行曲，門口也有
      放置告示牌（蔡魏府喜事）」等語（見本院九十年十月三日準備程序筆錄）。
      另證人許燕玲於本院則證述；「大約七月的第二個禮拜六訂喜宴，我大伯聯絡
      的，我婆婆沒有穿新娘禮服（他說他那麼老了穿新娘禮服怕被人笑），他穿套
      裝，我跟婆婆住在一起所以比較清楚，那天有請餐廳幫我們放結婚進行曲，門
      口有無放告示牌，我沒有注意，我聽我先生說是我大伯去訂的，有跟餐廳講說
      是要辦結婚喜宴，那時我還沒有小孩，且我們大家認為帶小孩去也不適當」（
      見本院九十年十月三日準備程序筆錄）。按證人為不可代替之證據方法，如果
      確係在場親聞親見待證事實，而其陳述又非虛偽者，縱令證人與當事人有親屬
      、親戚或其他利害關係，其證言亦非不可採信，最高法院著有五十年台上字第
      二六七三號判例足資參照。查上開證人雖均為上訴人及蔡朝合之子女、女婿、
      媳婦，因蔡朝合與上訴人為事實上之夫妻達數十年之久，其二人於蔡朝合之原
      配蔡星死亡之後，再為結婚，為顧慮原配子女之感受，僅由二人所生之子女、
      及子女之配偶參與婚禮，而未邀其他親友參加，亦難認違反常理。證人等均係
      親自參加婚晏之人，且證人等所言大致相符。雖證人許燕玲、周田龍對餐廳門
      口有無放「蔡魏府喜宴」之告示牌一節，表示不復記憶，然上訴人與蔡朝合宴
      客之日期為七十七年七月第二個星期六（即七月九日），距今已達十三年之久
      ，因時日已久而趨於模糊，乃情理中事，又證人蔡源和於原審稱上訴人與蔡朝
      合都是穿「便服」，此與蔡憲坤在原審稱蔡朝合穿西裝、乙○沒有穿新娘禮服
      ，以及證人蔡淑惠、江潔宜、許燕玲在本院證稱上訴人沒有穿新娘禮服而係穿
      套裝、蔡朝合穿西裝，均係指蔡朝合及上訴人二人並未穿著婚紗類之結婚禮服
      ，殊難執此遽認證人等之證言不可採。由證人蔡源和、蔡淑惠、周田龍、江潔
      宜、許燕玲之證詞，均足證本件上訴人與蔡朝合於七十七年七月九日在台北市
      ○○○路五段嘉和餐廳，宴請子女及子女之配偶，並表明結婚，喜宴之房間係
      打開、房間喜宴後有「囍」字，婚宴並當場放結婚進行曲等，餐廳之人員或同
      在餐廳用餐之人，亦知悉上訴人與蔡朝合係辦喜事之事實，則依照上開說明，
      即不失為公開之結婚儀式；且上訴人與蔡朝合舉行結婚儀式時，既有包括證人
      蔡源和等六人在場目睹，顯已符合「二人以上證人」之法定要件，故上訴人與
      蔡朝合之婚姻係合法有效，至為灼然。況蔡朝合與上訴人結婚十餘年，蔡朝合
      均以上訴人係其配偶之身分在外活動，並於八十六或八十七年間拍攝婚紗照片
      ，此有虎尾扶輪社創社三十週年特刊影本及結婚照附卷可稽（見原審卷第一二
      二頁、第一四四頁），足見蔡朝合生前，非但長期不否認系爭婚姻之合法有效
      成立，更以具體之行為明示系爭婚姻有效成立，由此益顯上訴人主張其與蔡朝
      合之婚姻有效成立，應為可採。
  (五)綜上所述，上訴人與蔡朝合已辦妥結婚戶籍登記，自應推定其已結婚，被上訴人
    復未能舉出確實證據予以推翻，被上訴人主張上訴人與蔡朝合並未有公開儀式及
    二人以上之證人，不發生結婚效力云云，即無可採。況證人蔡源和、蔡淑惠、周
    田龍、江潔宜、許燕玲業已證稱上訴人確與蔡朝合於七十七年七月九日間在台北
    市○○○路○段嘉和餐廳辦結婚宴一桌，已符合民法第九百八十二條第一項規定
    之法定要件，上訴人所辯確已與蔡朝合結婚有公開儀式等情，應屬可採。
五、上訴人既已與蔡朝合結婚，如前所述，是上訴人主張伊為蔡朝合之配偶，依民法
    第一千一百三十八條、第一千一百四十四條之規定，對蔡朝合之遺產有繼承權，
    堪可採信。被上訴人主張上訴人與蔡朝合並無公開儀式及二人以上之證人云云，
    並無可採。從而，被上訴人提起本件訴訟，請求確認上訴人對蔡朝合遺產之繼承
    權不存在，自屬無據，不應准許。原審疏未詳查而為上訴人敗訴之判決，自有未
    洽，上訴意旨指摘原判決不當，求予廢棄改判，為有理由，爰將之廢棄改判駁回
    被上訴人在第一審之訴。
六、本件事證已臻明確，兩造其餘主張及舉證，核與判決結果無影響，爰不另一一論
    述。
七、 據上論結，本件上訴為有理由，依民事訴訟法第四百五十條、第七十八條，判
     決如主文。
中      華      民      國    九十      年      十一    月      二十    日
                                    臺灣高等法院臺南分院民事第二庭
                                        審判長法官  吳    志    誠
                                              法官  葉    居    正
                                              法官  李    素    靖
右為正本係照原本作成。
如對本判決上訴，須於判決送達後二十日內向本院提出上訴狀；未表明上訴理由者，
應於上訴後二十日內向本院提出理由書。
中      華      民      國    九十      年      十一    月    二十二    日
                                        法院書記官  林    鈴    香

司法院資訊處製作；財團法人民間司法改革基金會備份。
